【裁判字號】    98,建上,93
【裁判日期】    990126
【裁判案由】    給付工程款
【裁判全文】
臺灣高等法院臺中分院民事判決  98年度建上字第93號
上  訴  人  甲○○
                    號
上  訴  人  丙○○
                    43弄10號
上  訴  人
兼 上 一人
訴訟代理人  丁○○
被 上 訴人  癸○○
被 上 訴人  子○○
前列二人共同
訴訟代理人  黃振銘  律師
被 上 訴人  乙○○
                      號
訴訟代理人  戊○○
被 上 訴人  辛○○
被 上 訴人  己○○
被 上 訴人  庚○○
                    之2號
被 上 訴人  丑○○
被 上 訴人  壬○○
上列當事人間請求給付工程款事件，上訴人對於民國98年9月24
日臺灣苗栗地方法院97年度重訴字第91號第一審判決提起上訴，
本院於99年1月12日言詞辯論終結，判決如下：
    主  文
上訴駁回。
（又上訴聲明更正如下：
  (一)原判決廢棄。
  (二)上開廢棄部分：
    一房癸○○；應給付上訴人新台幣1,840,091元。
    三房子○○；應給付上訴人新台幣1,840,091元。
    四房黃雲階已死亡，其繼承人辛○○、己○○、庚○○應連
    帶給付上訴人新台幣1,840,091元。
    五房黃清階已死亡，其繼承人丑○○、壬○○應連帶給付上
    訴人新台幣1,840,091元。
    六房黃陞階已死亡，其繼承人乙○○應給付上訴人新台幣1,
    840,091元。
  (三)法定利息部分，均自起訴狀繕本送達最後被告之翌日起，至
    清償日止，按年息百分之5計算之利息。
  (四)第一、二審訴訟費用由被上訴人負擔。）
第二審訴訟費用由上訴人負擔。
    事實及理由
壹、程序方面：
一、被上訴人辛○○、庚○○、丑○○、壬○○等經合法通知，
    未於言詞辯論到場，核無民事訴訟法第三百八十六條所列各
    款情形，茲依上訴人之聲請，由其一造辯論而為判決。
貳、本件經本院審理結果，認第一審判決除有關上訴聲明部分更
    正如下所述外，其餘認事用法均無不當，應予維持，並引用
    第一審判決書記載之事實、證據及理由。
參、兩造上訴及答辯要旨：
一、本件上訴人等主張：緣兩造均為黃捷榮公之後裔，長房為被
    上訴人癸○○，2房為訴外人黃肇階，3房為被上訴人子○○
    ，4房為訴外人黃雲階（查於民國82年9月16日死亡，其繼承
    人即被上訴人辛○○、己○○、庚○○），5房為訴外人黃
    清階（查於民國77年5月21日死亡其繼承人即被上訴人丑○
    ○、壬○○），6房為訴外人黃陞階（查於民國89年9月23日
    死亡，其繼承人為被上訴人乙○○），7房為訴外人黃堂階
    （查於民國96年1月19日死亡，其繼承人為上訴人3人）。又
    因家族原有公廳老舊，黃堂階生前與上開其他6房於民國（
    下同）86年12月11日簽署協議書（下稱系爭協議書），該協
    議書第2條約定，拆除舊有公廳並在原有公廳基地上改建公
    廳，改建費用除2房黃肇階早逝不需分攤外，由其餘6房平均
    分攤。然因黃堂階之子丁○○亦同時興建自己房屋，故興建
    公廳所有經費乃由黃堂階調度支付。又查公廳即門牌號碼苗
    栗縣頭份鎮頭份里2鄰頭份141號3層樓建物（下稱系爭建物
    或公廳）已興建完成（但未保存登記），並依系爭協議書之
    約定以被上訴人癸○○、子○○、訴外人黃陞階、訴外人黃
    堂階之名義申請使用執照，系爭建物興建費用共新臺幣（下
    同）10,426,653元，每房應分攤1,737,776元。另公廳興建
    完成後支付每月之水電、瓦斯、房屋稅、地價稅、清潔管理
    等事務費及貸款利息，至97年8月底止共計613,894元，每房
    應分攤102,316元。又上開費用均全部由黃堂階支付，核計
    每房應分擔1,084,091元。又系爭建物建築完成後，雖多次
    召開家族會議未果，然其中於94年5月28日家族會議決議（
    下簡稱系爭家族會議或決議），經家族成員同意將家族共有
    暫登記在個人名義下之土地出售後，所得價款作為清償家族
    負債及興建系爭建物之費用，但事後家族土地之登記名義人
    卻未交付出售土地之證件及印章。再者，興建系爭建物前之
    申請建造執照，亦經各房出具土地使用同意書，建物興建完
    成後，由家族共同使用達10年之久，各房均無人反對，且系
    爭建物3樓有放置家族祖先牌位，被上訴人等人均有參與祭
    拜，該建物自係公廳無疑。又上訴人雖曾將系爭建物1、2樓
    租與訴外人日商華大林營造股份有限公司臺灣分公司，然今
    已終止租約。又上訴人等先夫（先父）黃堂階生前雖保管黃
    家四筆公地道路徵收補償費1,932,656元（並非被上訴人陳
    稱之2,055,800元），然另有用途，核與興建公廳無關。爰
    基於繼承之法律關係，及系爭協議書第2條、94年5月28日會
    議紀錄第4點議決之契約關係，請求被上訴人等給付上訴人
    代墊之前開系爭建物興建費用及每月之水電、瓦斯、房屋稅
    、地價稅、清潔管理等事務費及貸款利息等詞。並更正上訴
    聲明，求為判決：
    (一)原判決廢棄。
    (二)上開廢棄部分：
    一房癸○○；應給付上訴人1,840,091元。
    三房子○○；應給付上訴人1,840,091元。
    四房黃雲階已死亡，其繼承人辛○○、己○○、庚○○應連
    帶給付上訴人1,840,091元。
    五房黃清階已死亡，其繼承人丑○○、壬○○應連帶給付上
    訴人1,840,091元。
    六房黃陞階已死亡，其繼承人乙○○應給付上訴人1,840,09
    1元。
    (三)法定利息部分，均自起訴狀繕本送達最後被告之翌日起，
    至清償日止，按年息百分之5計算之利息。
    (四)第一、二審訴訟費用由被上訴人負擔。
二、被上訴人癸○○、子○○則以：彼等對系爭協議書之真正雖
    不爭執，然該協議書第3條已約定：「本改建公廳所需費用
    籌措、負擔、管理、使用等事項，另行協議之」。嗣後家族
    既未就此達成協議，自不應進行公廳改建工程，且改建公廳
    之工程依該協議，係由六房共同為之，並非由黃堂階個人單
    獨為之，被上訴人等亦未曾與黃堂階協議出售共有土地，或
    同意由黃堂階貸款以興建公廳，然上訴人之被繼承人黃堂階
    ，於興建自有房舍時，為圖自己之便，擅自興建系爭建物，
    且興建系爭建物時，未與各房協議，亦非按系爭協議書內容
    為之。又按系爭建物使用執照記載之承造廠商為「富大營造
    有限公司」（下簡稱富大公司），上訴人主張支付系爭建物
    之興建費用，應有富大公司之收款憑證，或工程承攬契約書
    ，惟上訴人提供之憑證帳冊內，均無上開資料，且上訴人提
    供憑證，無收款人簽章，故否認該私文書之真正。再者，94
    年5月28日之系爭家族會議紀錄，被上訴人癸○○、子○○
    係在出席人員欄簽名，此僅為出席會議之簽名，非對會議紀
    錄內之議決內容表示同意。又縱與會者有作成如會議紀錄議
    決內容之結論，依第4點關於興建公廳經費如何處理之問題
    ，其議決內容係記載：「請黃堂階提出興建公廳各項經費明
    細表及興建完成後各項稅捐水電瓦斯費用等明細表，俟掛私
    人名義土地處分後全數攤還（壬○○已負擔六分之一興建費
    用）。有關數據待下次兄弟六房（或代理人）家族會議時續
    討論」，然嗣後上訴人及其被繼承人黃堂階並未提出經費及
    管理費的明細表，且「掛私人名義土地之處分」迄未完成，
    不知處分土地所得價金，亦不知扣除價金後應分攤之數額，
    所謂「全數攤還」之清償期顯未屆至，是上訴人提起本件訴
    訟，請求被上訴人分攤系爭建物興建及管理費用，顯無理由
    等語置辯。並求為判決駁回對造之上訴。
三、被上訴人乙○○則以：查上訴人興建公廳之費用係以黃家公
    產土地之徵收補償費2,055,800元支付，並非以上訴人或其
    被繼承人黃堂階出資。又系爭協議書上訴外人黃陞階之印文
    ，係遭盜蓋。另系爭協議書對公廳建築面積多寡、工程經費
    之重要事項並未明訂，而公廳僅需2坪大之室內面積，即足
    供祭祀祖先之用，然上訴人主張之公廳坪數高達176坪，核
    與一般常情不符，即兩造對契約必要之點意思表示不一致，
    且亦無口頭約定，故該共同興建公廳及共同分攤費用之契約
    應不成立。又系爭協議書第3條已約定：「本改建公廳所需
    經費籌措、負擔、管理及使用、日後修繕等事項，另行協議
    之」。查兩造既未另行協議，而興建公廳之工程總經費係契
    約必要之點，既未經雙方意思表示一致，共同興建公廳及分
    攤費用之協議顯未成立。又94年5月28日家族會議紀錄，其
    中出席人員簽名欄「乙○○代」並非真正。退步言，縱戊○
    ○有代理被上訴人乙○○出席94年5月28日家族會議，戊○
    ○亦僅代理出席會議，被上訴人乙○○並未授權戊○○為任
    何意思表示，戊○○亦未代理被上訴人乙○○為任何意思表
    示，至該次家族會議議決內容僅上訴人會後片面意見，並非
    與會者之共識，且議決內容未經與會成員簽名同意。至戊○
    ○代理被上訴人乙○○簽署之「同意書」或「委託及授權書
    」，僅同意掛於名下之黃家公產土地以財團名義共同管理，
    並非同意興建公廳或分攤公廳工程費用。另依使用執照所載
    ，系爭建物由富大公司承攬，上訴人提供之憑證帳冊內，均
    無富大公司開立之收據資料，且上訴人提供憑證，無收款人
    簽章，難認為真實。又查上訴人將系爭建物出租與日商華大
    林營造股份有限公司臺灣分公司，並按月收取租金72,222元
    ，且建物3樓放置黃家祖先牌位僅一面鏡子大小，而上訴人
    所有財神神龕卻占用更大位置，足見系爭建物係供上訴人使
    用，而非作家族公廳使用，被上訴人自不需分攤系爭建物建
    造費用及管理費等詞置辯。並求為判決駁回對造之上訴。
四、被上訴人己○○則以：查系爭協議書上「己○○」簽名的筆
    跡很像伊所簽，但伊從未約定由黃堂階先出錢購買建材或雇
    工蓋公廳，因為蓋公廳要請示祖先，要由家族中長輩來主持
    。再者，如要興建系爭公廳應以上訴人之被繼承人黃堂階領
    取之黃家公地之土地徵收補償二百萬元作為工程費。又伊雖
    於土地使用同意書蓋印，但伊不同意公廳未經大家討論同意
    就興建。又系爭建物是上訴人蓋自已房舍始一起蓋，且上訴
    人貸款沒有經過伊同意，興建經費也沒有跟伊講。又94年5
    月28日家族會議，伊只在出席人員欄簽名，會議記錄所載議
    決內容並非大家的共識，伊沒有同意議決事項之內容等語，
    資為抗辯。並求為判決駁回對造之上訴。
五、被上訴人辛○○、庚○○、丑○○、壬○○等人，均未到庭
    或以書狀提出任何聲明或陳述。
肆、法官協議到庭兩造爭點整理（見本審卷三第4頁反頁）：
一、兩造不爭執事項：
  (一)門牌號碼頭份鎮頭份里2鄰頭份141號（苗栗縣政府建設局使
    用執照88栗建管頭字第151號）3層樓系爭建物，已建造完成
    。
  (二)甲○○等人所提系爭協議書第3條記載：「本改建公廳所需
    費用籌措、負擔、管理及使用、日後修繕等事項，另行協議
    之。」
二、兩造爭執事項：
  (一)依系爭協議書之內容，癸○○等五房應否分攤黃堂階興建系
    爭建物之費用？
  (二)94年5月28日家族會議紀錄第4點是否經癸○○等五房同意？
伍、得心證之理由：
一、上訴人主張，彼等為訴外人黃堂階之繼承人，系爭建物已興
    建完成等情，業提出戶籍謄本、建物使用執照、照片等在原
    審卷可證，復為被上訴人所不爭執，堪信為真實。又上訴人
    主張：依系爭協議書第2條及94年5月28日家族會議紀錄第4
    點約定，被上訴人等各房應分攤系爭建物之興建經費及管理
    費用云云，惟被上訴人等抗辯，各房尚未依協議書第3條約
    定，就公廳興建費用之籌措、負擔、管理及使用等事項，另
    行達成協議，上訴人被繼承人黃堂階即自行興建系爭建物，
    並非按系爭協議書約定為之，且被上訴人等未同意分攤黃堂
    階自行興建系爭建物之費用；另94年5月28日家族會議紀錄
    決議第4點，被上訴人等未表示同意，且依該會議紀錄所載
    ，需登記個人名義之家族共有土地處分後，所得價額尚有不
    足，始由各房分攤費用，被上訴人縱應分攤，清償期亦未屆
    至等語置辯。是本件首應審究者，厥為依系爭協議書之內容
    ，被上訴人應否分攤黃堂階興建系爭建物費用（含管理費）
    ？茲分述如下：
  (一)上訴人主張被上訴人應分攤興建系爭建物之興建費用，無非
    以系爭協議書第2條之約定為據，而該協議書第2條固約定：
    「為向政府申請在苗栗縣頭份鎮○○段○○段296之7、296
    之8地號六房共有土地上原有公廳基地上改建公廳建築執照
    作業之簡便起見暫以癸○○、子○○、黃陞階、黃堂階4人
    名義為起造人，但改建公廳之一切經費、雜費等均由前列6
    房平均負擔，其產權也均屬前列六房平均共有」等語（見原
    審卷第一卷第7頁），則依此約定內容觀之，改建公廳工程
    應由上訴人所稱黃捷榮公後代之六房共同為之，而非由上訴
    人之被繼承人黃堂階個人單獨為之。又協議書第2條僅約定
    為申請建造執照簡便，暫以癸○○、子○○、黃陞階、黃堂
    階4人名義為起造人，並非由上開4人負責公廳改建工程，更
    未授權或委由黃堂階個人為公廳改建工程。再者，系爭協議
    書第3條既明定：「本改建公廳所需費用籌措、負擔、管理
    及使用、日後修繕等事項，另行協議之」等詞（見本審卷第
    一卷第7頁），足證共同改建公廳所需費用之籌措等事項，
    應再另行協議，即應先協議如何籌得改建公廳所需經費，方
    進行公廳興建工程，蓋若未籌得經費即無從興建公廳，被上
    訴人等人與黃堂階間既未就興建公廳費用之籌措另行達成協
    議，自未有開始興建公廳之合意，復無授權黃堂階自行從事
    公廳改建工程之表示。又上訴人雖主張，興建系爭建物前，
    已協議出售家族共有土地作為改建公廳經費，共有土地沒有
    出售，就用上訴人名義貸款云云，然被上訴人均否認曾協議
    出售共有土地或同意由上訴人貸款以興建公廳，上訴人就此
    未能舉證證明，自難認為真實。又查上訴人既自認：「在簽
    定家族公廳興建協議書時，各房均有共識，是以出售登記為
    私人名下而屬於家族所共有之土地作為興建經費」等詞在卷
    （見本審卷一第10頁），則於家族共有土地既未出售（查上
    訴人自承出售土地困難，或因故未出售等情；見本審卷一第
    10頁），並未籌得興建公廳之經費前，上訴人之被繼承人黃
    堂階，自不應改建公廳。再查，上訴人自認：「沒有約定由
    上訴人（即黃堂階）先墊，．．．那時因我們自己也要蓋房
    子，連我們自己的及興建公廳」等語在卷（見本審卷第一卷
    第143頁）。被上訴人亦否認曾授權或委任黃堂階出資興建
    公廳等情，足證黃堂階係按其己意，興建自己房舍時，一併
    興建系爭建物無誤。查黃堂階既未按系爭協議約定，先行與
    其他各房，另行協議籌措興建公廳所需經費，而擅自興建系
    爭建物，則上訴人依系爭協議書第2條約定，請求被上訴人
    分攤黃堂階興建系爭建物之費用，即屬無據。
  (二)又查被上訴人辛○○、庚○○、丑○○、壬○○等人，均未
    於系爭協議書簽名，有該系爭協議書可按。而訴外人林柏貴
    雖表示為壬○○代理人而簽名，然上訴人未舉證證明壬○○
    之監護人林劉金曾授與林柏貴代理權，則上開被上訴人既
    未參與系爭協議書之約定，上訴人以系爭協議書之約定，請
    求被上訴人辛○○、庚○○、丑○○、壬○○分攤系爭建物
    建造費用及管理費用，洵屬無據。
  (三)又上訴人主張，被上訴人等人於申請建造執照時，出具土地
    使用權同意書，同意系爭建物使用土地，即同意由黃堂階出
    資興建系爭建物云云，然經本院向苗栗縣政府調閱系爭建物
    86栗建管頭字323～325號建造執照卷（見本審卷三第23頁）
    ，系爭建物建造執照係於86年11月17日提出申請書，土地使
    用同意書則於86年10月1日出具（建造執照申請書及土地同
    意書影印附於原審第三卷第72-82頁），然被上訴人及上訴
    人被繼承人黃堂階於86年12月11日簽訂系爭協議書時，就興
    建公廳所需之經費仍未有一致之協議，而於第3條約定經費
    之籌措、負擔待日後另行協議，足見86年10 月1日出具土地
    使用同意書，或86年12月11日申請建造執照時，被上訴人均
    未同意或授權由黃堂階個人出資興建公廳。
  (四)又上訴人主張，系爭建物申請建造執照時，已連同興建經費
    概算表送被上訴人各房閱覽，被上訴人各房均知悉系爭建物
    興建所需經費，而仍蓋章同意云云，然為被上訴人所否認。
    查上訴人所提建築經費概算表內，除有與建造執照申請書相
    符之面積外，竟有施工完成後實際測量方有之實際施工面積
    ，且各項工程費用非以建造執照申請書之面積計算，而係以
    施工完成後之實際施工總面積232坪計算，有上訴人所提興
    建經費概算表1紙在卷可佐（見本審卷第一卷第9頁），足見
    該概算表係於系爭建物建造完成後所製作，上訴人主張申請
    建造執照時，已將系爭建物建造費用交被上訴人閱覽，被上
    訴人於申請建造執照時即知悉系爭建物興建費用乙節，顯無
    足採。
二、又上訴人主張依94年5月28日家族會議紀錄決議第4點約定，
    被上訴人同意分擔黃堂階興建系爭建物費用云云。然為被上
    訴人所否認。查94年5月28日家族會議紀錄第4點議決固記載
    ：「興建公廳經費如何處理：議決：請黃堂階提出興建公廳
    各項經費明細表及興建完成後各項稅捐、水電、瓦斯費用等
    明細表，俟掛私人名義土地處分後全數攤還（壬○○已負擔
    六分之一興建經費）有關數據待下次兄弟六房（或其代理人
    ）家族會議時續討論。」等詞，有該系爭家族會議紀錄可按
    （見本院證物袋或本審卷一第94-98頁），然被上訴人癸○
    ○、子○○、乙○○、己○○等人，均否認有同意分攤黃堂
    階興建系爭建物費用之決議，且該會議紀錄僅有被上訴人癸
    ○○、子○○、辛○○、己○○、壬○○等5人於「出席人
    員處」簽名，而在出席人員處簽名，僅表示有出席參與會議
    ，並非表示同意會議紀錄所載決議內容。查系爭議決內容既
    未經被上訴人另行簽名表示同意，要難認被上訴人已同意該
    議決內容。又上訴人主張已將系爭會議紀錄寄送被上訴人，
    被上訴人均未表示反對，然此僅為單純沈默，尚無從認已對
    決議內容表示同意。另被上訴人子○○、乙○○、壬○○雖
    曾簽署出售土地同意書（見本審卷證物袋，或原審卷第一卷
    第230至235頁），然94年5月28日會議曾討論掛私人名義土
    地是否出售乙事（見本審卷第一卷第224頁），是被上訴人
    子○○、乙○○、壬○○雖簽署出售土地同意書，亦難逕認
    其等係同意94年5月28日會議紀錄第4點之內容。抑有進者，
    上訴人既自認：「依94年5月28日家族會議紀錄內容，係以
    掛私人名義土地出售後，所得價款若不足公廳興建費用，再
    由6房各分攤6分之1」等語在卷（見原審卷第二卷第50頁）
    ，是縱認該會議紀錄第4點決議內容經被上訴人等人同意，
    然依上訴人上開主張，被上訴人分攤系爭建物興建費用之義
    務，應於掛私人名義土地出售後，所得價款仍有不足負擔系
    爭建物興建費用，被上訴人始需分攤該不足之數額，上訴人
    既未舉證證明掛私人名義土地均已出售，且所得價款仍不足
    系爭建物之興建費用，則上訴人以上開決議內容請求被上訴
    人分攤系爭建物興建費用，顯無理由。
陸、綜上所述，本件上訴人主張依繼承、系爭協議書及94年5月2
    8日家族會議紀錄第4點約定等法律關係，請求被上訴人等各
    房分擔系爭建物上開上訴聲明所示費用，為不足採，被上訴
    人等抗辯，尚屬可信。是原審為上訴人敗訴之判決，及駁回
    其假執行之聲請，並無不合。上訴意旨指摘原判決不當，求
    予廢棄改判，為無理由，應予駁回。
柒、本件事證已臻明確，兩造其餘攻擊或防禦方法及所提證據，
    均與本院心證之形成，不生影響，爰不一一再加以論述，併
    此明
捌、據上論結，本件上訴為無理由，依民事訴訟法第四百六十三
    條、第三百八十五條第一項前段、第四百五十四條、第四百
    四十九條第一項、第七十八條、第八十五條第一項前段，判
    決如主文。
中    華    民    國    99    年    1     月    26    日
          民事第一庭    審判長法  官  吳 火 川
                              法  官  胡 景 彬
                              法  官  陳 繼 先
以上正本係照原本作成。
如對本判決上訴，須於收受判決送達後20日內向本院提出上訴書
狀，其未表明上訴理由者，應於提出上訴後20日內向本院提出上
訴理由書（須按他造人數附具繕本）。
上訴時應提出委任律師為訴訟代理人之委任狀。具有民事訴訟法
第466條之1第1項但書或第2項之情形為訴訟代理人者，另應附具
律師及格證書及釋明委任人與受任人有該條項所定關係之釋明文
書影本。
                              書記官  陳 三 軫
中    華    民    國    99    年    1     月    26    日
                                                      Ｓ


司法院資訊處製作；財團法人民間司法改革基金會備份。
